【裁判字號】    98,重訴,4167
【裁判日期】    990308
【裁判案由】    殺人等
【裁判全文】
臺灣臺中地方法院刑事判決            98年度重訴字第4167號
公  訴  人  臺灣臺中地方法院檢察署檢察官
被      告  乙○○○○○ ○○.
選任辯護人  林更祐律師
被      告  丁○○○ ○○○ .
上列被告等因殺人等案件，經檢察官提起公訴（98年度偵字第24
749號），本院判決如下：
    主    文
乙○○○○○ ○○○○○ ○○○○ （阮忠軍）殺人，處有期徒刑拾貳年，並於
刑之執行完畢或赦免後，驅逐出境。扣案之刀子壹支沒收。
丁○○○ ○○○ ○○○（文維）傷害人之身體，處有期徒刑伍月，如易科
罰金，以新臺幣壹仟元折算壹日。
    犯罪事實
一、緣 乙○○○○○ ○○○○○ ○○○○（越南籍，中文姓名：阮忠軍，下稱
    阮忠軍）與丁○○○ ○○○ ○○○（越南籍，中文姓名：文維，下稱
    文維）於民國 98年10月11日晚上7時許，在位於臺中市西屯
    區○○○路○段306之18號之「越南小吃部」內唱歌喝酒。適
    TRAN TIEN MANH（越南籍，中文姓名陳進孟，下稱陳進孟）
    、丙○○○ ○○○（越南籍，中文姓名陳后，下稱陳后）、甲○○○○○
    ○○○○○ ○○○○（越南籍，中文姓名阮成永，下稱阮成永）與另
    2 名真實姓名年籍不詳之越南籍女子等人亦前往上開「越南
    小吃部」用餐。陳進孟、陳后及阮成永等人欲在店內唱歌，
    惟該店內唯一備有唱歌設備之包廂為阮忠軍及文維等人所佔
    用，經阮成永與該店老闆娘黃黎燕鶯及上開包廂內之阮忠軍
    、文維等人交涉未果後，陳進孟、陳后及阮成永等人遂先在
    該店內之廣場上吃飯用餐。俟陳進孟、陳后及阮成永等人用
    餐完畢後，阮成永留在店內付帳，陳進孟、陳后與上開同行
    之 2名越南籍女子則先步出「越南小吃部」，陳進孟並要求
    陳后搭乘計程車送同行之 2名越南籍女子返回住處。阮成永
    在店內等待付帳時，又遇見阮忠軍及文維等人，阮成永詢問
    阮忠軍係在臺灣打工或留學，阮忠軍回稱在臺灣打工，並詢
    問阮成永之年紀，經阮成永回稱今年35歲，阮忠軍隨即告知
    阮成永其今年40歲，並告知阮成永出門在外，要有禮貌，以
    後要記取此次之經驗教訓。適陳進孟返回「越南小吃店」內
    ，阮成永與陳進孟付帳完畢後，隨即走出「越南小吃店」，
    左轉到距離該店70、80公尺處，等待陳后返回。阮忠軍及文
    維隨後亦離開「越南小吃店」，朝阮成永及陳進孟之方向前
    來，阮忠軍看見阮成永後，又告知阮成永以後要記取教訓，
    隨後朝位於臺中縣龍井鄉○○路之東海夜市方向走去。陳進
    孟、阮成永等待陳后返回後，3 人亦一同前往東海夜市，於
    同日晚上10時許，在臺中縣龍井鄉○○路11巷附近，再度遇
    見阮忠軍、文維。陳進孟、陳后等人因心生不滿，欲毆打阮
    忠軍，遂上前靠近阮忠軍、文維，雙方一言不合，陳后、陳
    進孟等人撿拾地上木棍與阮忠軍、文維互毆，阮忠軍竟頓生
    殺人之犯意，自其口袋取出所有之刀子 1支，持刀朝陳進孟
    左胸、胸部中央各刺入 1刀，並劃傷陳進孟之左前臂及左手
    掌，致陳進孟受有胸部銳器傷及主動脈銳器傷併血胸之傷勢
    ，經送醫急救後，仍不治死亡；而文維於奪下陳后之木棍後
    ，亦基於傷害之犯意，持棍毆打陳后左手臂，致陳后受有左
    手臂挫傷併撕裂傷及擦傷等傷害。嗣警方據報前往處理，循
    線分別將阮忠軍、文維拘提到案，並查扣刀子1支、木棍1支
    、牛仔褲2件、皮鞋、白襪子、白色運動鞋各1雙及短袖上衣
    1 件。
二、案經陳后告訴及臺中縣警察局烏日分局報告臺灣臺中地方法
    院檢察署檢察官偵查起訴。
    理    由
一、證據能力部分：
  (一)按被告以外之人（包括證人、被害人、告訴人及共同被告等
    ）於檢察事務官、司法警察官或司法警察調查中所為之陳述
    ，與審判中不符時，其先前之陳述具有較可信之特別情況，
    且為證明犯罪事實存否所必要者，得為證據，刑事訴訟法第
    159條之2定有明文。所謂「前後陳述不符」之要件，應就前
    後階段之陳述進行整體判斷，以決定其間是否具有實質性差
    異，惟無須針對全部陳述作比較，陳述之一部分有不符，亦
    屬之。而所謂「較可信之特別情況」之情形，亦應就前後陳
    述時之各種外部情況進行比較，以資決定何者外部情況具有
    可信性。若陳述係在特別可信之情況下所為，則虛偽陳述之
    危險性即不高，雖係審判外陳述，或未經被告反對詰問，仍
    得承認其有證據能力。本件證人即共同被告文維於警詢及法
    院審理時之供述就被告阮忠軍部分有前後陳述不符之情形，
    本院審酌其於警詢中之證述距案發日較近，當時記憶自較深
    刻，可立即反應所知，不致因時隔日久而遺忘案情；且較無
    來自被告阮忠軍同庭在場之壓力而出於虛偽不實之指證，或
    事後串謀而故為迴護被告阮忠軍之機會，揆諸上開說明，證
    人文維於警詢所為之陳述，客觀上應具有較可信之特別情況
    ，且為證明犯罪事實存否所必要，依上揭規定，其於警詢中
    之證言自具有證據能力。
  (二)次按被告以外之人於審判中有下列情形之一，其於檢察事務
    官、司法警察官或司法警察調查中所為之陳述，經證明具有
    可信之特別情況，且為證明犯罪事實之存否所必要者，得為
    證據：三、滯留國外或所在不明而無法傳喚或傳喚不到者。
    刑事訴訟法第 159條之3第3款定有明文。檢察事務官依法有
    調查犯罪及蒐集證據與詢問告訴人、被告、證人或鑑定人之
    權限；司法警察（官）依法亦具有調查犯罪嫌疑人犯罪情形
    及蒐集證據等職權，若其等所作之筆錄毫無例外的全無證據
    能力，當非所宜。再者，如上開陳述，係在可信之特別情況
    下所為，且為證明犯罪事實所必要，而於審判程序中發生事
    實上無法直接審理之原因時，若仍不承認該陳述之證據適格
    ，即有未洽，為補救實務上採納傳聞法則可能發生之蒐證困
    難問題，自以使上開陳述取得證據能力，始符實體真實發見
    之訴訟目的。本件證人即被害人陳后前於警詢時為陳述，惟
    其於99年1月4日已自桃園中正機場出境，目前所在不明，有
    法務部入出境資訊連結作業 1紙在卷可稽，是證人陳后有所
    在不明而無法傳喚之情形，而該證人於警詢時之陳述，係在
    案發後所為，當時記憶深刻，不致因時隔日久而遺忘案情；
    且較無來自被告同庭在場之壓力而出於虛偽不實之指證，或
    事後串謀而故為迴護被告之機會，是證人陳后於警詢之陳述
    ，具有可信之特別情況，且為證明犯罪事實所必要，依上開
    說明，其於警詢中之證述，亦具有證據能力。
  (三)復按被告以外之人於偵查中向檢察官所為陳述，除顯有不可
    信之情況者外，得為證據，同法第159條之1第 2項定有明文
    。偵查中對被告以外之人所為之偵查筆錄，或被告以外之人
    向檢察官所提之書面陳述，性質上均屬傳聞證據。惟現階段
    刑事訴訟法規定檢察官代表國家偵查犯罪、實施公訴，依法
    其有訊問被告、證人及鑑定人之權，證人、鑑定人且須具結
    ，而實務運作時，檢察官偵查中向被告以外之人所取得之陳
    述，原則上均能遵守法律規定，不致違法取供，其可信度極
    高，職是，被告以外之人前於偵查中已具結而為證述，除反
    對該項供述得具有證據能力之一方，已釋明「顯有不可信之
    情況」之理由外，不宜遽指該證人於偵查中之陳述不具證據
    能力。本件證人陳后、阮成永、戊○○、辛○○、文維、阮
    忠軍於檢察官偵查中所為之陳述，其等未曾提及檢察官在偵
    查時有不法取供之情形，被告 2人或辯護人亦未釋明上開供
    述有顯不可信之情況，依上說明，其等於偵查中之證言自均
    具有證據能力。
  (四)再按被告以外之人於審判外之陳述雖不符刑事訴訟法第 159
    條之1至之4等 4條之規定，而經當事人於審判程序同意作為
    證據，法院審酌該言詞陳述或書面陳述作成時之情況，認為
    適當者，亦得為證據；當事人、代理人或辯護人於法院調查
    證據時，知有刑事訴訟法第159條第1項不得為證據之情形，
    而未於言詞辯論終結前聲明異議者，視為有前項之同意，同
    法第159條之5定有明文。立法意旨在於傳聞證據未經當事人
    之反對詰問予以核實，原則上先予排除。惟若當事人已放棄
    反對詰問權，於審判程序中表明同意該等傳聞證據可作為證
    據；或於言詞辯論終結前未聲明異議，基於尊重當事人對傳
    聞證據之處分權，及證據資料愈豐富，愈有助於真實發見之
    理念，且強化言詞辯論主義，使訴訟程序得以順暢進行，上
    開傳聞證據亦均具有證據能力。本件除上開(一)、(二)、(三)之證
    據外，其餘以下所引之言詞及書面陳述，業經本院審理時予
    以提示並告以要旨，各經檢察官、辯護人及被告等人表示意
    見，當事人或辯護人已知該等陳述乃傳聞證據，均未於言詞
    辯論終結前對該等證據內容異議，依上開規定，本院審酌該
    等證據作成時，並無人情施壓或干擾，亦無不當取供之情形
    ，認為以之作為本案之證據亦屬適當，是該等證據自均具有
    證據能力。
二、訊據被告阮忠軍矢口否認其有殺人之犯行，被告文維亦矢口
    否認其有傷害之犯行。被告阮忠軍辯稱：陳進孟當時叫伊把
    包廂的人全部叫出來外面，讓他們進去唱歌，伊說那些人伊
    不認識，沒有辦法幫他。離開店後，陳進孟等 3人一直跟著
    伊和文維2人，到了一處人較少的地方，對方就開始追打伊2
    人，因伊當時頭部後方被對方木棍擊中，流很多血，並跌倒
    在地，對方還是繼續打伊，伊不得已才從口袋拿削東西的刀
    子出來揮舞，希望對方不要再打伊，伊因被打想保護自己，
    並沒有故意殺死陳進孟的意思，事後也沒有跟文維說「糟了
    ，我好像殺死人了」這句話云云；被告阮忠軍之辯護人為其
    辯護稱：被告阮忠軍與陳進孟在本案鬥毆前素不相識，故絕
    無殺死陳進孟的動機，至多構成傷害致死，而不是殺人罪，
    且被告阮忠軍是被陳進孟撿拾路邊的木棒毆打成傷，才會拿
    出小刀揮舞，所為應構成正當防衛等語。被告文維則辯稱：
    當天伊是看到別人打架，跑去勸架，因為很混亂，伊抓到對
    方的木棍後有揮舞，是否不小心打到陳后造成他受傷，伊不
    清楚云云。經查：
  (一)證人阮成永於偵查時具結證稱：98年10月11日下午 3點多，
    伊與陳后到第一廣場，陳進孟再來跟我們會合，約 5點半多
    ，伊、陳后、陳進孟到臺中工業區附近的超商買東西，後來
    有2位陳進孟的女性朋友過來，我們5人就坐計程車去東海大
    學附的越南餐館，伊看見包廂裡面有 2名越南男生在唱歌，
    接著另一批人也進去唱歌包廂內，吃飯完陳進孟、陳后送同
    行2 名女性友人搭計程車回去，伊走到餐館前門找老闆娘，
    在前門碰到原來在包廂內 2名男生，伊問其中一名年紀比較
    大的越南人，你們在臺灣是打工的或留學的，他回答他們在
    臺灣是打工的，對方問伊年紀多大，伊回答今年35歲，對方
    說他今年40歲，並說他在外行走是有講禮貌的，對方要求伊
    在外也是要有禮貌，要記取教訓經驗，伊跟陳進孟付錢後，
    出餐館等陳后回來，其中年紀大的那名男性又跟伊說，以後
    要記住教訓。陳后回來跟我們會合後，我們 3人到東海夜市
    找計程車要回臺中工業區，在東海夜市我們看到對方 2名男
    性，陳進孟要打對方 2名男性，伊說不能打架，但陳后、陳
    進孟不聽伊的話，在東海大學天橋下角落撿木棒去追對方 2
    名男性，後來伊一直跑，跑到很遠的地方等語（見偵卷第13
    7-140頁）。其於本院審理時具結證稱：在夜市的時候我們3
    個人要坐計程車回去臺中工業區○○路上碰到被告 2人，那
    時陳進孟說發現被告 2人在走，伊想可能發生毆打，馬上勸
    阻陳進孟，但那時陳進孟跟陳后都拿木棍往前追被告阮忠軍
    、文維，之後伊聽到有人叫喊的聲音，也有人跑回來伊的位
    置，伊很害怕就往後面跑等語（見99年1月2日審判筆錄第17
    -20 頁）。由上可知，被告阮忠軍在越南小吃部確有告知證
    人阮成永要記取教訓等話，種下與阮成永同行之陳進孟、陳
    后和被告阮忠軍、文維互毆之因。
  (二)證人即被害人陳后於警詢時指稱：98年10月11日下午，伊與
    陳進孟約阮成永及 2名越南籍女子一起到臺中市西屯區○○
    ○路○段306-l7號「越南小吃部」吃飯、喝啤酒、聊天，後
    來不知陳進孟還是阮成永去向店裡一位穿白色衣服的（嗣指
    認為被告阮忠軍）說可不可以讓我們唱首歌，因為一直都是
    那一桌在唱歌，就這樣發生爭吵，陳進孟叫伊去向老闆說，
    伊先去廁所途中，遇到一位裡面那桌穿藍色衣服的人（嗣指
    認為被告文維），他請伊到他們那一桌喝了一杯啤酒……，
    伊攔計程車送那 2位女生回臺中港路工業區門口，再回到店
    外與陳進孟、阮成永會合， 3人一起去逛街，過臺中港路直
    走到新興路11巷一帶附近，伊先發現剛剛在「越南小吃部」
    遇見那 2名穿藍色及穿白色衣服的人，伊對陳進孟說那兩個
    人好像要打架，陳進孟說繼續走不要管他們，對方看到我們
    走近就動手打我們，伊一邊回手、一邊擋，伊與陳進孟隨手
    撿取路邊的木棍與對方對抗，當時伊與文維發生扭打，陳進
    孟與阮忠軍發生扭打，後來伊與陳進孟遭文維與阮忠軍追殺
    ，跑了約 5公尺陳進孟倒地，文維與阮忠軍就跑掉了，伊過
    去抱起陳進孟時，他已經受傷說不出話了，阮成永伊不知他
    何時離去，伊叫路邊攤販幫伊叫救護車，當時陳進孟是與阮
    忠軍互毆，伊與文維互毆，所以陳進孟應該是被阮忠軍殺死
    的等語（見警卷第77-81頁）。其於偵查時具結證稱： 98年
    10月11日晚上7點多伊跟陳進孟、阮成永及2名女子去東海大
    學附近的越南店吃飯，阮成永、陳進孟跟老闆娘說可以不可
    以讓他們唱卡拉OK，後來伊跟陳進孟及 2名女子先走到外面
    ，陳進孟叫伊送這 2名女子回宿舍後再回來，之後伊和陳進
    孟、阮成永去新興路散步，走到交叉路口時遇到阮忠軍、文
    維，伊跟陳進孟說阮忠軍、文維想要打我們，我們 3人靠近
    阮忠軍、文維 2人時，就打起來，一開始伊跟陳進孟跟對方
    打在一塊，阮成永在旁邊，打一下子後，伊看到陳進孟跟阮
    忠軍打架，伊跟文維打，伊因此受傷，當時陳進孟拿一個木
    板打阮忠軍，阮忠軍就倒下，阮忠軍再站起來時，就拿 1支
    東西朝陳進孟打，然後陳進孟就叫伊走，陳進孟將木板放下
    ，伊拿起該木板朝文維打，但沒打到，伊和陳進孟就走了，
    但阮忠軍、文維追在我們後面，陳進孟不支倒地，伊將陳進
    孟抱起來，才發現他胸口流血，伊掀開陳進孟的衣服，發現
    他胸部有被刀刺的傷口，伊叫陳進孟醒一醒，後來阮忠軍、
    文維追上來靠近伊，看到我們倒下來，他們就趕緊走了……
    。因為文維有拿木板打傷伊的左手臂，伊衣服上都是血，叫
    朋友買紗布將伊傷勢包紮好等語（見偵卷第 13-15頁）。由
    上可知，被害人陳進孟確遭被告阮忠軍持物（刀子）刺傷，
    被害人陳后確遭被告文維持木棍（即木板）毆傷無誤。
  (三)證人戊○○於偵查時具結證稱：伊當時在臺中縣龍井鄉○○
    路 7巷的理髮店前面座椅休息，突然看到有一個男子（嗣指
    認為阮成永）衝過來，他慌慌張張從我們前面跑過去，伊瞬
    間一看，看到對面有兩個年輕男子，其中有一個男子手上拿
    著一根約 1公分厚的木板，他往刑案發生的地方看了一下，
    就回頭慌慌張張的兩個人一起往 5巷那個巷子跑進去，一會
    兒伊聽到有救護車來等語（見警卷第 106-107頁）。其於本
    院審理時具結證稱：伊在現場對面巷子的美容院前面與朋友
    坐著休息，剛好看到阮成永慌慌張張的在馬路上面跑到看台
    上，上台以後剛好這邊就沒有路，他又跑下去，跑下去的時
    候，他的拖鞋就掉了。阮成永在左邊跑，右邊有 2個人，其
    中1個是文維，文維有拿木板，另外1個是阮忠軍，伊當時看
    到他們在巷口朝外籍勞工倒下的地方望，後來警察來了，他
    們就從巷子跑掉，救護車來停在我們前面，我們過去看才發
    現有人倒在那裡等語（見99年1月2日審判筆錄第 21-24頁）
    。另證人辛○○於偵查時具結證稱：10月11日晚上10點多在
    新興路11巷口，伊發現有 4個人在鬥毆，一開始是一個人擋
    著一個人，後來其中一個男子拿著木條衝上來，朝一個男子
    打他，之後4個人打在一起，不到1分鐘就發生追逐，往東園
    巷中港路那個方向跑過去等語（見相驗卷第 40-41頁）。其
    於本院審理時具結證稱：伊在東海夜市第 6格那邊做生意，
    案發地點離伊6、7公尺，一開始伊看到兩人爭執，有人在勸
    阻，接下來1、2分鐘，有人從第1、2格攤位那邊拿扣案的木
    條衝上來，對另一人毆打，原本在上方這一邊的人馬，也有
    人拿木條過來毆打，過程約 1分鐘，下面一方的人持木條往
    上衝毆打上方的人，被毆打的人往下蹲，持木條的人木條掉
    了，就有人將木條撿起毆打人，伊有看到兩支木棍，雙方都
    沒有人跌倒，這 4個人後來就往中港路的方向跑，被告阮忠
    軍的背影很像伊講的4個人中的1個人等語（見99年1月2日審
    判筆錄第25-27頁）。由上可知，被告阮忠軍、文維2人確與
    被害人陳進孟、陳后持物互毆，被告 2人並追逐至被害人陳
    進孟倒下為止甚明。
  (四)被害人陳進孟係左胸、胸部中央遭刀刃刺傷，致胸部銳器傷
    及主動脈銳器傷併血胸，經送醫急救後，不治死亡，業經臺
    灣臺中地方法院檢察署檢察官督同法醫師相驗後進行解剖確
    認屬實，有相驗屍體證明書、相驗及解剖筆錄等在卷可稽，
    又被害人陳進孟胸部近中線有 2處銳器刺入傷，上方之銳器
    傷較偏左側，因此直接刺人左側肋間，刺穿心包膜壁後，刺
    升穿主動脈之血管壁，刺入方向由前往後，略由上往下刺入
    ，無明顯左右差異，刺入深度約在 5公分至10公分間，為致
    死的銳器傷。另一處在下方的銳器傷，則僅刺入表皮及皮下
    組織，後因胸骨之阻力未刺入體腔內，但刺入之力道造成內
    層之組織有出血現象。左手部第 5指有銳器刺穿傷，左前臂
    有一處淺層割傷，亦有臺灣臺中地方法院檢察署解剖報告書
    1 份在卷可參。另警方在被告阮忠軍位於臺中市西屯區○○
    區○○路8號編號F之宿舍抽屜內，所查扣之刀子 1支，經送
    內政部警政署刑事警察局鑑驗，鑑驗結果認本案編號01血
    跡棉棒（採自龍井鄉○○路3-3號前地面上）、編號 12刀子
    （採自臺中市南屯區○○區○○路8號）刀刃採樣標示00000
    000處血跡之DNA -STR型別與死者陳進孟之DNA-STR型別相同
    。編號 3血跡棉棒（採自龍井鄉○○路11巷對面陳媽媽炒
    飯前地面上）、編號8布塊（採自阮忠軍褲子）採樣標示000
    00000處血跡之DNA -STR型別與被告阮忠軍之DNA-STR型別相
    同，有內政部警政署刑事警察局刑醫字第0980144192號鑑驗
    書1份在卷可稽。且有刀子1支、木棍1支、牛仔褲2件、皮鞋
    、白襪子、白色運動鞋各1雙及短袖上衣1件扣案可證，及門
    號0000-000000、0000000000號行動電話通聯紀錄1份、錄影
    監視器畫面翻拍照片及現場照片附卷可稽。而被害人陳后受
    有左手臂挫傷併撕裂傷及擦傷等傷害，亦有診斷證明書 1紙
    及照片5張在卷足憑。
  (五)被告阮忠軍固辯稱：因伊當時頭部後方被對方木棍擊中，流
    很多血，並跌倒在地，對方還是繼續打伊，伊不得已才從口
    袋拿削東西的刀子出來揮舞，希望對方不要再打伊，伊因被
    打想保護自己，並沒有故意殺死陳進孟的意思，至多構成傷
    害致死，而不是殺人罪，且所為應構成正當防衛云云。惟按
    殺人與傷害人致死之區別，應以加害人有無殺意為斷，不能
    因與被害人素不相識，原無宿怨，即認為無殺人之故意（最
    高法院51年台上字第1291號判例可資參照〕。又按殺人與傷
    害致人於死之區別，應以加害人有無殺意為斷，不以兇器種
    類及傷痕之多寡為絕對標準，亦不能因與被害人素不相識，
    原無宿怨，事出突然，即認為無殺人之故意。又下手之情形
    如何，於審究犯意方面，為重要參考資料，故認定被告是否
    有殺人犯意，自應審酌當時情況，視其下手之輕重、加害之
    部位等，以為判斷之準據（最高法院97年度台上字第2517號
    判決可參）。再按正當防衛必須對於現在不法之侵害始得為
    之，侵害業已過去，即無正當防衛可言。至彼此互毆，又必
    以一方初無傷人之行為，因排除對方不法之侵害而加以還擊
    ，始得以正當防衛論。故侵害已過去後之報復行為，與無從
    分別何方為不法侵害之互毆行為，均不得主張防衛權（最高
    法院30年上字第1040號判例意旨足參）。
  (六)查被告阮忠軍於警偵訊時供稱：伊有持小刀揮舞，但不確定
    有無殺害陳進孟。伊從口袋拿出小刀，用右手持刀反擊，伊
    揮刀後，看到對方退下來，不知道有刺到誰。陳后及陳進孟
    等人跑離現場之後，伊及文維有往臺中港路方向追逐約10至
    15公尺左右，伊無法回答有沒有刺到陳進孟，如果確定傷口
    是伊刀子導致，伊當然要負責任等語（見偵卷第6頁、第8頁
    、第32頁、第34頁）。且證人即共同被告文維於警偵訊時證
    稱：當時伊並未發現阮忠軍有帶刀子，在等計程車時阮忠軍
    對伊講「遭了，我好像殺死人了」，伊才知道阮忠軍有刀子
    。伊看到阮忠軍頭有流血，阮忠軍就跟伊講好像殺到人。伊
    不知道陳進孟死亡是誰造成的，只是阮忠軍跟伊講他好像有
    殺到人，所以伊猜是阮忠軍用刀子殺到人等語（見警卷第37
    頁背面、偵卷第29-30頁）。雖證人文維於本院審理時翻異
    前詞，改稱：阮忠軍跟伊說在打的時候，他不知道有沒有用
    刀子揮來揮去殺到對方，伊不記得警偵訊時有說阮忠軍跟伊
    講「糟了，我好像殺死人了」這句話云云，被告阮忠軍亦於
    本院審理時辯稱：伊事後並沒有跟文維說「糟了，我好像殺
    死人了」這句話云云，均與被告文維於案發後警偵訊所言不
    相符合，核認分係迴護及諉卸之詞，不足採信。再參以被告
    阮忠軍持刀刺傷陳進孟後，仍與被告文維繼續追逐陳進孟、
    陳后等人，除經被告阮忠軍供承明確外，並有架設於臺中縣
    龍井鄉○○路11巷1號仁愛眼鏡行前之錄影監視器畫面翻拍
    照片4張在卷可佐（見警卷149-150頁）。
  (七)又鑑定人庚○○○○師於本院審理時具結證稱：依解剖陳進
    孟屍體結果，其胸部穿刺傷可能是正面刺穿造成的，行為人
    若臥著的話，因為還要考慮到兇器拔出來時死者表皮下面明
    顯的拖曳痕，並不是很順手的方向。死者血胸導致呼吸困難
    ，影響心臟對全身血流的供應，為造成死亡的機轉，銳器創
    導致血胸跟死者受傷後跑離現場並沒有相當的關聯性。從解
    剖的發現來看，刀傷在身體裡面的角度並沒有很明顯的偏移
    ，可以說是刀子平行的刺入身體，刺入的深度大約是 5公分
    到10公分左右。刀器造成的組織傷害，都分佈在軟組織的地
    方，所以不用很大的力氣，就可以刺進去相關傷害的位置，
    比較下面的刀傷，因為有刺到胸骨的部分，亦即有較大的阻
    力在，所以就沒有刺進去胸腔內。依據死者所受的傷，死者
    與持刀之人當時最有可能的相對位置應該是面對面，且是用
    刺入的方式產生的外傷，不是持刀人持刀揮舞所致，本件沒
    有辦法從外傷去判斷死者被刺當時有無移動。扣案單刃兇刀
    之刀刃大約長 7公分左右，該把刀會造成死者那樣的外傷等
    語（見99年1月2日審判筆錄第5-10頁）。衡諸一般經驗法則
    ，人體胸部係心肺及主動脈等重要器官所在之部位，被告阮
    忠軍持尖刀朝陳進孟左胸及胸部中央各刺入1刀，其中1刀刺
    入深度達 5公分到10公分左右，豈會不知其行為會造成陳進
    孟死亡之結果，且被告阮忠軍若無殺人之犯意，豈會於陳進
    孟、陳后等人受傷逃逸後，仍與被告文維繼續追逐，事後並
    告知同行之被告文維說「遭了，我好像殺死人了」。堪認被
    告阮忠軍應係基於殺人之犯意，持刀朝陳進孟左胸及胸部中
    央各刺入 1刀，甚為明確。是被告阮忠軍辯稱：伊沒有故意
    殺死陳進孟的意思云云，辯護人為其辯護稱：被告阮忠軍至
    多構成傷害致死，而不是殺人罪云云，均不足採。
  (八)再查證人陳后於偵查時證稱：當時陳進孟拿一個木板打阮忠
    軍，阮忠軍就倒下，阮忠軍再站起來時，就拿 1支東西朝陳
    進孟打等語，業如前述，可知被告阮忠軍持刀攻擊陳進孟時
    ，係已站起來，且當時陳進孟並未再繼續持木板毆打被告阮
    忠軍，被告阮忠軍即無遭受現在不法之侵害可言，揆諸前開
    說明，侵害已過去之報復行為，即不得主張正當防衛權。況
    如被告阮忠軍僅係為防衛自身安全，理常持刀揮舞嚇退對方
    即可，何須持刀刺向被害人陳進孟之胸部要害達 5至10公分
    深？又本院向澄清綜合醫院中港分院函調被告阮忠軍於本件
    案發後就醫之情形，被告阮忠軍係於98年10月12日凌晨零時
    6 分前往就醫，同日凌晨零時48分離院，診斷出臉、頭皮及
    頸之挫傷、頭皮開放性傷口21公分，主訴係騎腳踏車自摔
    ，疼痛評估是有一點痛，意識清楚，活動力正常等情，有該
    院於99年1月14日澄高字第 992039號函檢送阮忠軍病歷資料
    在卷可稽，可知被告阮忠軍意識清楚，受傷情形並不嚴重，
    甚且還隱瞞受傷之真正原因。因此被告阮忠軍辯稱：伊當時
    跌倒在地，流很多血，對方還是繼續打伊，伊不得已才從口
    袋拿削東西的刀子出來揮舞，只是想保護自己而已云云，辯
    護人辯護稱：被告阮忠軍應構成正當防衛云云，並不足採，
    被告阮忠軍之殺人犯行堪以認定，應依法論科。
  (九)被告文維固辯稱：當天很混亂，伊抓到對方的木棍後有揮舞
    ，是否不小心打到陳后造成他受傷，伊不清楚云云。惟查證
    人陳后於警偵訊時明確證稱：伊與陳進孟隨手撿取路邊的木
    棍與對方對抗，當時伊與文維發生扭打，陳進孟與阮忠軍發
    生扭打，後來文維有拿木板打傷伊的左手臂等語屬實，已如
    前述。且證人即共同被告阮忠軍於偵查時供稱：伊看到拿木
    棍的男生在打文維，後來文維搶到木棍，打文維的男生就開
    始跑等語（見偵卷第32頁）無誤。被告文維於偵查時亦自承
    ：伊當時伸左手阻擋，陳后打到伊，伊用手抓到木棒，有扯
    開陳后，跟陳后拉扯等語（見偵卷第29-30頁）無訛。是被
    害人陳后所受左手臂挫傷併撕裂傷及擦傷等傷害，確係被告
    文維持木棍毆擊所致。被告文維上開所辯，顯係事後卸責之
    詞，不足採信，被告文維之傷害犯行，亦堪予認定，應依法
    論科。
二、核被告阮忠軍所為，係犯刑法第271條第1項之殺人罪。被告
    文維所為，係犯同法第277條第1項之傷害罪。爰審酌被告阮
    忠軍因細故及遭挑釁而萌殺意，無視於他人生命之寶貴，持
    刀朝同國籍之被害人陳進孟左胸、胸部中央各刺 1刀，深度
    達5 至10公分，致陳進孟受有胸部銳器傷及主動脈銳器傷併
    血胸之傷勢，經送醫急救後，仍不治死亡，手段兇殘，並於
    行兇後對陳進孟未加以救護，即逃離現場，惡性重大，且迄
    未賠償被害人陳進孟家屬或與之和解取得原諒，惟考量被告
    阮忠軍行兇前，係遭陳進孟持棍棒毆打成傷後，始持刀攻擊
    陳進孟；被告文維亦係遭被害人陳后持棍棒毆打，始奪下棍
    棒反擊，暨陳后所受之傷勢等一切情狀，分別量處如主文第
    1項、第2項所示之刑示懲。至檢察官對被告阮忠軍具體求刑
    有期徒刑15年，尚嫌過重，併此敘明。再按刑法第95條規定
    ：外國人受有期徒刑以上刑之宣告者，得於刑之執行完畢或
    赦免後，驅逐出境。是否一併宣告驅逐出境，固由法院酌情
    依職權決定之，採職權宣告主義。但驅逐出境，係將有危險
    性之外國人驅離逐出本國國境，禁止其繼續在本國居留，以
    維護本國社會安全所為之保安處分，對於原來在本國合法居
    留之外國人而言，實為限制其居住自由之嚴厲措施。故外國
    人犯罪經法院宣告有期徒刑以上之刑者，是否有併予驅逐出
    境之必要，應由法院依據個案之情節，具體審酌該外國人一
    切犯罪情狀及有無繼續危害社會安全之虞，審慎決定之，尤
    應注意符合比例原則，以兼顧人權之保障及社會安全之維護
    （最高法院 94年度台上字第404號判決可資參照）。本件被
    告阮忠軍、文維均係外國人（越南籍），有外僑居留資料查
    詢表 2紙在卷可按，被告阮忠軍僅因細故即持刀殺人，嚴重
    影響社會秩序，有繼續危害社會安全之虞，爰併宣告於刑之
    執行完畢或赦免後，驅逐出境。至被告文維係遭被害人陳后
    持棍棒毆打，始奪下棍棒反擊，陳后所受傷勢尚非十分嚴重
    ，被告文維應無繼續危害社會安全之虞，故不併宣告於刑之
    執行完畢或赦免後，驅逐出境。
三、扣案之刀子 1支，係被告阮忠軍所有，業據其供明在卷，且
    為被告阮忠軍殺人所用之物，爰依刑法第38條第1項第2款規
    定，予以宣告沒收。至扣案之木棍 1枝，雖係被告文維供傷
    害所用之物，惟並非被告文維所有，業經被告文維、被害人
    陳后等人供明在卷，故不為沒收之宣告。又扣案之牛仔褲 2
    件、皮鞋、白襪子、白色運動鞋各1雙及短袖上衣1件等物，
    雖分別係被告阮忠軍、文維行兇當時所穿著，惟屬被告 2人
    平日穿著之衣物，非為犯本案而刻意準備之衣物，故不予諭
    知沒收，附此敘明。
據上論斷，應依刑事訴訟法第299條第1項前段，刑法第271條第1
項、第277條第1項、第41條第1項前段、第95條、第38條第1項第
2款，刑法施行法第1條之1第1項、第2項前段，判決如主文。
本案經檢察官己○○到庭執行職務
中    華    民    國    99    年    3     月    8     日
                  刑事第五庭  審判長  法  官   張靜琪
                                      法  官   丁智慧
                                      法  官   莊嘉蕙
以上正本證明與原本無異。
如不服本判決應於收受判決後10日內向本院提出上訴書狀，並應
敘述具體理由；其未敘述上訴理由者，應於上訴期間屆滿後20日
內向本院補提理由書（均須按他造當事人之人數附繕本）「切勿
逕送上級法院」。
                                      書記官  王嘉麒
中    華    民    國    99    年    3     月    8     日
附錄論罪科刑法條
中華民國刑法第271條
殺人者，處死刑、無期徒刑或 10 年以上有期徒刑。
前項之未遂犯罰之。
預備犯第 1 項之罪者，處 2 年以下有期徒刑。
中華民國刑法第277條
傷害人之身體或健康者，處 3 年以下有期徒刑、拘役或 1 千元
以下罰金。
犯前項之罪因而致人於死者，處無期徒刑或 7 年以上有期徒刑
；致重傷者，處 3 年以上 10 年以下有期徒刑。

司法院資訊處製作；財團法人民間司法改革基金會備份。
